臺灣高等法院民事判決　　　　　　　　 99年度上易字第856號
上　訴　人　遠銀資產管理股份有限公司
法定代理人　王恆彥
訴訟代理人　李俊德
被　上訴人　陳矞玲
訴訟代理人　陳志誠
上列當事人間請求債務人異議之訴事件，上訴人對於中華民國99
年6 月28日臺灣臺北地方法院98年度訴字第1061號第一審判決提
起上訴，本院於100年4月20日言詞辯論終結，判決如下：
    主  文
上訴駁回。
第二審訴訟費用由上訴人負擔。
    事實及理由
一、被上訴人主張：伊於民國89年10月間與訴外人即任職同一單
    位之同事陳淑慧、何燕萍及江美英向中華商業銀行股份有限
    公司（下稱為中華商銀）申請信用貸款，約定以三人互為另
    一人貸款之保證人（下稱系爭貸款契約），伊雖依承辦人員
    即中華商銀太原分行行員楊景麟之指示，填寫貸款基本資料
    及與貸款金額70萬元相同數額之本票乙紙（下稱為系爭本票
    ）予中華商銀作為貸款之擔保。然中華商銀並未將貸款申請
    已經核准之結果通知伊，且由楊景麟任意將代表貸款金額之
    撥款存摺、提款卡及密碼單交付予訴外人廖惠君，致該款遭
    廖惠君擅自提領一空。中華商銀既未將系爭貸款交付予伊，
    自不得向伊請求返還貸款，且伊為擔保該債權清償所簽立之
    系爭本票債權應不存在。中華商銀嗣雖持系爭本票向臺灣士
    林地方法院（下稱為士林地院）聲請該院以90年度票字第40
    7號裁定准予強制執行（下稱為系爭本票裁定），進而聲請
    臺灣臺北地方法院（下稱為臺北地院）以94年度執字第3508
    9號給付票款執行事件（下稱為系爭執行事件）強制執行伊
    任職公司所得之勞務報酬。然其據以聲請執行之債權既不存
    在，系爭本票裁定復未合法送達於伊，自不得以系爭執行事
    件強制執行伊之財產。退而言之，縱系爭本票債權存在，然
    中華商銀既主張已於93年4月28日將債權讓與上訴人，竟仍
    於94年間持系爭本票裁定向法院聲請強制執行，於法亦有未
    合。從而，伊自得依強制執行法第14條第2項之規定提起本
    件債務人異議之訴，求為判決系爭執行事件所為強制執行程
    序應予撤銷。（原審判決被上訴人全部勝訴）。答辯聲明：
    上訴駁回。
二、上訴人則以：中華商銀承辦人員楊景麟雖將被上訴人申請貸
    款之存摺、提款卡及密碼單交由被上訴人之主管廖惠君收受
    ，然確已將核准之貸款70萬元依約撥入被上訴人於中華商銀
    開設之貸款帳戶，被上訴人並得以其所持有開戶留存印鑑章
    提領，對該帳戶及貸款已享有實質支配使用之管領力，足認
    中華商銀已履行交付貸款之義務，系爭貸款契約確有效成立
    。又伊公司係於93年4月28日受讓中華商銀對被上訴人之系
    爭貸款及本票債權；中華商銀則早於90年間即取得系爭本票
    裁定，於90年間聲請強制執行並獲執行法院核給債權憑證，
    於94年間再以系爭執行事件聲請執行被上訴人於訴外人寶來
    瑞富期貨股份有限公司之薪資債權，被上訴人均無異議。伊
    公司並已具狀向執行法院聲請承受系爭執行事件執行程序。
    則被上訴人遲至98年間始提起本件債務人異議之訴，顯屬無
    據。上訴聲明：(一)原判決廢棄。(二)駁回被上訴人在第一審之
    訴。
三、查被上訴人與訴外人江美英、何燕萍、陳淑慧係於89年10月
    24日向中華商銀申請貸款並簽訂放款借據，約定互為借款人
    兼其他借款人之連帶保證人，共計借款240萬元，被上訴人
    個人借款金額為70萬元，並與江美英、何燕萍、陳淑慧共同
    簽發同額之系爭本票。嗣中華商銀執系爭本票向法院聲請裁
    定准許強制執行並取得系爭本票裁定，且於90年11月30日執
    系爭本票裁定向臺北地院聲請強制執行並取得該院92年9月5
    日北院錦90執地字第12812號債權憑證（下稱為系爭債權憑
    證），再於94年9月8日執系爭債權憑證向臺北地院聲請對被
    上訴人財產強制執行，經該院以系爭執行事件受理並於94年
    9月13日核發扣押命令，禁止被上訴人在70萬元及自89年12
    月30日起至清償日止，按年息9.35％計算之利息及執行費52
    40元債權金額範圍內收取對第三人寶來瑞富期貨股份有限公
    司臺北分公司之薪資債權或為其他處分；復於94年10月1日
    核發移轉命令，將前扣押命令扣得之薪資債權移轉於中華商
    銀，上訴人則以受讓系爭本票債權為由，具狀向臺北地院聲
    請承受執行債權人地位及執行程序等情，已為兩造所不爭執
    （見本院卷第89頁至第91頁），且有臺北地院執行命令、放
    款借據、系爭本票、系爭本票裁定及確定證明書、系爭債權
    憑證等件（均影本）附卷可稽（見原審卷第44頁、第45頁、
    第72頁至第83頁、第87頁），並經本院依職權調取臺北地院
    90年度執字第12812號卷、94年度執字第35089號卷及士林地
    院90年度票字第407號卷證查核無誤，應與事實相符。
四、又被上訴人主張：系爭本票係為擔保伊向中華商銀申辦之系
    爭貸款70萬元所簽發，然中華商銀並未通知核貸結果，亦未
    交付貸款，自不得向伊請求返還貸款，為擔保該消費借貸債
    權所簽發之系爭本票債權自不存在等語，雖為上訴人否認，
    並抗辯：中華商銀已依照其與被上訴人間系爭貸款契約將貸
    款核撥至被上訴人在中華商銀開立之約定帳戶，被上訴人並
    持有該帳戶之開戶印鑑章，對該款項及帳戶已實際上管領占
    有，足認已完成貸款之交付，上訴人自應償還貸款，並應依
    票據之法律關係，負清償系爭本票票款之義務云云。惟查被
    上訴人指述上訴人並未通知已核貸撥款乙節，核與同時向中
    華商銀申辦貸款之陳淑慧、何燕萍於另案即臺北地院91年度
    簡上字第40號債務人異議之訴事件指述情節，悉相符合（見
    該案補字卷附起訴狀），應非無稽。又中華商銀於核准系爭
    貸款後，係由其承辦行員楊景麟將撥款之約定帳戶存摺、提
    款卡及密碼單逕行交予被上訴人之主管廖惠君收受乙節，亦
    據證人楊景麟於上開臺北地院91年度簡上字第40號債務人異
    議之訴事件審理中證述明確（見該案簡上卷卷91年2月21日
    、91年11月28日準備程序筆錄；原審卷第141頁），並經調
    取該案卷證查核屬實。而中華商銀核撥之系爭貸款則悉數遭
    訴外人廖惠君於89年10月25日至中華商銀臨櫃提領完畢之情
    ，復為兩造所不爭執（見本院卷第89頁背面），並有取款憑
    條影本乙紙存卷為憑（見原審卷第150頁）。堪認被上訴人
    主張：中華商銀承辦行員楊景麟任意將代表貸款金額之撥款
    存摺、提款卡及密碼單逕行交付予訴外人廖惠君，致該款遭
    廖惠君擅自提領一空乙節，洵屬有據。是被上訴人為申辦系
    爭貸款所簽署之放款借據第1條雖有借款由中華商銀按借款
    人所借金額入借款人在中華商銀開立之約定帳戶，即作為借
    款人確已收到本借款之約定（見原審卷第73頁）。然審酌銀
    行受理客戶開設存款帳戶後，一般均以存摺、提款卡及密碼
    單之交付作為帳戶管領權之移轉，其中「卡片密碼」係用於
    使用提款卡提領款項；「帳戶密碼」係臨櫃提款時使用，均
    足以表彰對於金融帳戶之實質管領力。且依被上訴人與中華
    商銀間放款借據約定，系爭貸款係由借款人於中華商銀開立
    約定帳戶後，隨時憑取款條或金融卡支用款項（即方式三）
    ，約定帳戶之金融卡、取款暗碼、存款存摺或取款憑條上之
    印鑑簽名，經依自動化服務機器ATM或行員以肉眼認為與留
    存之暗碼、印鑑或簽名相符而辦理貸款者，在未以書面方式
    辦理掛失手續以致發生損失時，借款人均自負其責之內容（
    見原審卷第73頁、第78頁），更足徵需受領中華商銀交付約
    定帳戶之金融卡、存摺及密碼單者，始為取得該約定帳戶及
    帳戶內貸款之實質支配管領力之人。被上訴人於受中華商銀
    通知核貸結果及取得系爭約定帳戶存摺、提款卡及密碼單之
    交付前，縱持有印鑑，亦無從動用該帳戶內存款，對該帳戶
    仍無支配管領力，其對該帳戶內之金錢，尚未能認已取得交
    付及占有，至為灼然。且中華商銀既擅自將約定帳戶之存摺
    、提款卡及密碼單交付予借款人以外之第三人廖惠君，則於
    廖惠君提領貸款時，亦不得主張係善意向債權準占有人為給
    付，自不生交付借款之效力。從而，上訴人抗辯：於中華商
    銀將系爭貸款撥入約定帳戶時，已完成系爭貸款之交付云云
    ，自無足採。
五、上訴人雖另抗辯：系爭貸款既係由廖惠君持上訴人開戶印鑑
    蓋用取款條臨櫃提領，顯然被上訴人已授權廖惠君受領帳戶
    存摺、提款卡及密碼單，並同意由其領款使用云云。然此亦
    為被上訴人否認。且查證人廖惠君於原審及本院審理中雖證
    稱：因伊向被上訴人等借錢，於被上訴人辦理貸款後，由中
    華商銀承辦人員楊景麟將全部存摺交給伊，經伊轉交被上訴
    人等後，再由被上訴人將存摺、印章交給伊直接領取云云（
    見原審卷第180頁至第181頁、本院卷第60頁至第61頁）。然
    證人廖惠君證述上情，與其自承於90年元月19日親自簽署之
    聲明書記載：「本人廖惠君未經陳矞玲、何燕萍、陳淑慧三
    人同意擅自收取中華商業銀行行員楊景麟交付上開三人之存
    摺及金融卡，事後未經三人同意擅自以轉帳及提領現金方式
    領取上開三人撥款之金額，事後亦未告知上述三人有收授存
    摺及金融卡等事宜，此因本人之經濟拮据，所以才未經三人
    同意做出上述之所為，本人在此聲明上開三人確實未知銀行
    已撥款之事宜」等語，全然相悖（見原審卷第198頁、本院
    卷第60頁）。且衡諸廖惠君如確獲被上訴人等授權提領系爭
    貸款，應無甘冒刑事罪責於聲明書自認擅自提領金錢之情，
    其上開證詞或係為脫免刑責之飾詞，難予遽採。再審酌被上
    訴人曾於89年10月間申辦中國信託商業銀行中央公債開戶事
    宜，並使用與系爭貸款帳戶同一印鑑乙節，有中國信託商業
    銀行股份有限公司99年11月26日中信銀字第0992233650211
    號函檢附中央登錄公債印鑑卡、開戶申請書影本等件在卷可
    據（見本院卷第73頁至第76頁），時間確與系爭貸款核撥日
    期相近。證人即與被上訴人同時申辦中央登錄公債開戶手續
    之江美英復證稱：辦理中央登錄公債開戶時，是由廖惠君交
    付文件給伊等填寫，包括印鑑章蓋好簽好名字，之後如要補
    件，就會交付印章等語（見本院卷第99頁背面）。則被上訴
    人主張：伊曾為申請辦理中央公債開戶，將印鑑交付主管廖
    惠君，或因此遭盜用等語，核非無據。上訴人執此抗辯廖惠
    君已獲授權提領貸款云云，亦難遽以採取。
六、再查中華商銀早於90年間即執系爭本票向士林地院聲請取得
    系爭本票裁定，該裁定係於90年3月5日送達至被上訴人戶籍
    地「宜蘭縣壯圍鄉○○村○鄰○○路12之4號」，而非送達於
    本票所載被上訴人地址即臺北市○○街426巷3號5樓，被上
    訴人並未抗告之情，雖為兩造所不爭執，並經調取系爭本票
    裁定卷證查閱屬實。然審酌被上訴人於中華商銀持系爭本票
    裁定向臺北地院聲請強制執行（臺北地院90年執字第26195
    號；嗣併入該院90年度執字第12812號給付票款事件執行）
    後，立即於90年7月13日與訴外人江美英、何燕萍、陳淑慧
    提起債務人異議之訴，並於該事件中明確主張對中華商銀已
    核准貸款並不知情、亦未獲交付系爭約定帳戶存摺等及貸款
    各節，均經調取上開執行及臺北地院91年度簡上字第40號債
    務人異議事件卷證查核無誤（見該案簡上卷91年2月21日準
    備程序筆錄）。可知被上訴人對系爭貸款及本票債權不存在
    乙節，雖未及時於本票裁定之法定期間內抗告，亦早於90年
    間即所有主張。再參以與被上訴人同時向中華商銀申辦貸款
    60萬元之訴外人江美英既自承受領其個人申貸之款項（見本
    院卷第97頁、第98頁），被上訴人則為該貸款之連帶保證人
    乙節，復為兩造所不爭執。堪認被上訴人主張：係因誤認上
    訴人於系爭執行事件所請求者，乃其就訴外人江美英個人貸
    款60萬元之保證債務，故未及時提出異議等語，亦與情理相
    符。從而，上訴人抗辯：被上訴人自90年間系爭本票裁定起
    ，乃至系爭執行事件自94年間開始執行至提起本件債務人異
    議之訴止之數年間皆無異議，顯然已承認系爭貸款及本票債
    權存在云云，洵無足採取。
七、按稱消費借貸者，謂當事人一方移轉金錢或其他代替物之所
    有權於他方，而約定他方以種類、品質、數量相同之物返還
    之契約，民法第474條定有明文。是於貸與人將消費借貸之
    標的移轉予借用人前，自無權請求借用人以種類、品質、數
    量相同之物返還，其理至明。查中華商銀雖將系爭貸款撥入
    系爭約定帳戶，然既未能舉證證明已將該帳戶及貸款之事實
    上管領占有移轉與被上訴人，已如前述，自無從請求被上訴
    人清償貸款，該用以擔保系爭貸款清償之系爭本票債權亦不
    存在，洵堪予認定。
八、又按執行名義無確定判決同一之效力者，於執行名義成立前
    ，如有債權不成立或消滅或妨礙債權人請求之事由發生，債
    務人得於強制執行程序終結前提起異議之訴，強制執行法第
    14條第2項定有明文。查中華商銀執系爭本票裁定以系爭執
    行事件聲請強制執行被上訴人之財產，執行法院雖已於94年
    9月13日核發扣押命令，禁止被上訴人在本金70萬元及利息
    、執行費之債權金額範圍內收取對第三人寶來瑞富期貨股份
    有限公司臺北分公司之薪資債權或為其他處分；復於94年10
    月1日核發移轉命令，將前扣押命令扣得之薪資債權移轉於
    中華商銀，已如前述。惟執行法院所發之移轉命令，仍須待
    將來薪資債權發生時，始生債權移轉之效力，在該債權未確
    定受清償前，執行程序尚不能謂已終結（最高法院63年度第
    3次民庭庭推總會決議(六)參照）。則上訴人於上開移轉命令
    核發後，以自中華商銀受讓系爭貸款及本票債權為由，具狀
    向執行法院承受系爭執行事件執行債權人之地位及執行程序
    ，既據其提出債權讓與證明書、公告為憑（見原審卷第68頁
    至第70頁），且有臺北地院100年4月14日北院木94執地字第
    35089號函在卷可稽（見本院卷第132頁），應可認其已為系
    爭執行事件之執行債權人無疑。然系爭本票裁定並無確定判
    決同一之效力，系爭貸款及本票債權復不存在，上訴人自無
    從以系爭執行事件強制執行被上訴人之財產。則被上訴人依
    上開規定提起本件債務人異議之訴，於法自無不合。
九、綜上所述，被上訴人依強制執行法第14條第2項規定提起債
    務人異議之訴，請求撤銷系爭執行事件上訴人對被上訴人所
    為強制執行程序，為有理由，應予准許。原審為被上訴人勝
    訴判決，即無不合。上訴論旨，仍執前詞，指摘原判決不當
    ，求予廢棄，非有理由，應予駁回。
十、本件事證已臻明確，兩造其餘攻擊防禦方法及未經援用之證
    據，經審酌後認與本判決結果不生影響，爰不一一論述。
十一、據上論結，本件上訴為無理由，依民事訴訟法第449條第1
      項、第78條，判決如主文。
中    華    民    國   100    年    5     月    11    日
                  民事第十二庭
                      審判長法  官    吳謀焰
                            法  官    許紋華
                            法  官    李瑜娟
正本係照原本作成。
不得上訴。
中    華    民    國   100    年    5     月    12    日
                            書記官  黃瑞芬